臺灣臺南地方法院民事裁定　　　　　　　　100年度婚字第8號
聲　請　人
即　被　告　楊憶如
訴訟代理人　馮彥錡
　　　　　　馮梅蕊
　　　　　　楊銘仁
相　對　人
即　原　告　曾郁庭
訴訟代理人　李孟仁律師
　　　　　　林怡靖律師
上列當事人間請求離婚事件，聲請人聲請移轉管轄，本院裁定如
下：
    主  文
聲請駁回
    理  由
一、按離婚之訴，專屬夫妻之住所地或夫、妻死亡時住所地之法
    院管轄。但訴之原因事實發生於夫或妻之居所地者，得由各
    該居所地之法院管轄，民事訴訟法第568條第1項定有明文。
    次按夫妻之住所，由雙方共同協議之；未為協議或協議不成
    時，得聲請法院定之。法院為前項裁定前，以夫妻共同戶籍
    地推定為其住所，民法第1002條亦定有明文。
二、本件聲請意旨略以：
  (一)兩造結婚後，聲請人居住在「新北市三重區○○○路132巷
    50號」，並於該市擔任教職。相對人婚後於新竹工作，每週
    至少一日北上至前開聲請人住所過夜共同生活，留有相對人
    個人生活用品、盥洗用具及內衣褲，其並將在新竹使用之電
    腦設備，搬至聲請人上開住所以利其居住時使用。相對人與
    聲請人口頭明示協議夫妻住所地為前開聲請人住所。兩造婚
    前七年交往期間，絕大多數以三重市為約會、生活地點。縱
    聲請人無法證明兩造明示協議夫妻住所地，由上述事實亦足
    認兩造默示協議夫妻住所地為上開聲請人住所。
  (二)聲請人於結婚後將戶籍遷至「臺南市新營區○○○街13號」
    之目的，僅為利於聲請人職務調動，兩造並無協議該戶籍地
    即為夫妻住所地，兩造亦無該住所大門的鐵門三道鑰匙。又
    嗣後聲請人並未如願調職，而繼續居住於上開新北市三重區
    住所，足以證明兩造並未協議該戶籍地為夫妻住所地。
  (三)民法第1002條夫妻共同戶籍地僅推定為夫妻之住所，非得以
    形式上據以認定夫妻已協議共同戶籍地為夫妻之住所。夫妻
    住所地之協議與個人身心發展、家庭維繫及婚姻存續有重大
    影響，應尊重當事人之真意，探究當事人實質上是否就該共
    同戶籍地有永久共同居住之意思。「臺南市新營區○○○街
    13號」僅為相對人父母親之住所，聲請人應相對人母親之要
    求將戶籍遷入，形式上表達對婆家與其祖先之基本尊重，非
    謂兩造協議該處為夫妻住所。又兩造婚後，「臺南市新營區
    ○○○街13號」皆未裝設電腦網路，未見相對人之博士研究
    相關書籍及資料，有違兩造生活、職業之生活需求配備。且
    兩造婚後實質上未曾共同居住於該住所
  (四)兩造婚後96年11月聲請人搬至「新北市三重區○○○路132
    巷50號」，相對人亦認為該住所適合夫妻共同居住。又兩造
    僅口頭協議夫妻住所地，難以舉證，惟此屬專屬管轄，適用
    職權探知主義，聲請人不因舉證困難而獲不利益之結果，若
    本院認為有調查必要，得通知上開聲請人住所出租人馮梅蕊
    作證人。又相對人之電腦設備貼有「國立新竹社會教育館」
    標籤，相對人常使用該電腦作資料整理、收發信件、工作照
    片管理、遠端連結至新竹社教館伺服器等，足見原告有於上
    開住所永久居住之意思。又否認相對人將該電腦贈予聲請人
    ，聲請人本身已有個人電腦，甚少或不敢使用貼有「國立新
    竹社會教育館」標籤之電腦。依民事訴訟法第568條第1項、
    第28條第1項規定、最高法院95年臺抗字第595號裁判意旨，
    夫妻住所地必屬同一，兩造既協議「新北市三重區○○○路
    132巷50號」為夫妻住所，即應認定臺灣板橋地方法院為本
    案之管轄法院，爰請求將本案移送至臺灣板橋地方法院審理
    等語。
三、相對人則以：
  (一)相對人因聲請人不來新竹探望相對人而不得不屈就聲請人，
    北上與聲請人相聚，然否認兩造口頭明示協議夫妻住所地，
    聲請人應負舉證之責。
  (二)兩造將共同住所設於「臺南市新營區○○○街13號」，無非
    考量雙方日後勢必返鄉照料父母，始協議兩造永久共同生活
    住所設為該地，並非僅為聲請人職務調動之利。
  (三)相對人曾北上過夜，聲請人在「新北市三重區○○○路132
    巷50號」住所留有原告個人衣物自屬正常，然不得遽謂此即
    係雙方默示協議之結果；次查，該個人電腦設備乃相對人購
    之贈與聲請人，並置於上開聲請人住所供其使用，非如聲請
    人所稱利於相對人居住時使用，聲請人以該等事實主張雙方
    默示協議夫妻住所地，自屬無稽。退萬步言，縱認雙方婚後
    未協議共同之住所而各保有其住所，是各住所地法院均有管
    轄權，依民事訴訟法第22條規定，原告向本院提起本件離婚
    之訴，自應准許。因之參照民事訴訟法第568條第1項前段規
    定、民法第1002條、最高法院95年臺抗字第595號裁判、臺
    灣高等法院暨所屬法院88年法律座談會審查意見，聲請人聲
    請移送管轄為無理由。
  (四)又聲請人於本院所定第一次調解期日已委任其弟出席，是日
    亦透過電話與調解委員親口約定第二次調解期日將親自到場
    協調，似此即對管轄權一事已不抗辯，倘准其聲請而為移送
    ，不啻徒增司法資源之浪費等語，資為抗辯。請求駁回聲請
    。
四、經查：聲請人主張兩造口頭明示協議夫妻住所為聲請人現所
    居住之「新北市三重區○○○路132巷50號」，惟為相對人
    所否認，聲請人自承無法舉證證明兩造明示協議夫妻住所地
    為上開處所，則聲請人此項主張自無法採信。次查，聲請人
    主張兩造婚前交往七年期間均以新北市三重區為約會、生活
    地點云云，既屬兩造結婚前交往期間之事，姑不論是否屬實
    ，均與兩造夫妻住所地之認定無涉。又查聲請人主張兩造結
    婚後，相對人平日在新竹工作，聲請人則在新北市工作，相
    對人每週至少一日以上至聲請人「新北市三重區○○○路13
    2巷50號」之住所過夜共同生活，留有相對人個人生活用品
    、盥洗用具、內衣褲、電腦等，除電腦部分，相對人辯稱：
    係購買贈與聲請人之外，其餘為相對人所不爭執。然兩造結
    婚後，相對人雖每週至少一日以上至聲請人「新北市三重區
    ○○○路132巷50號」之住所過夜共同生活，惟其他大部分
    時間相對人顯均居住在新竹或每逢週六、日南下「臺南市新
    營區○○○街13號」之戶籍地探望相對人父母（見相對人起
    訴狀「事實及理由」欄第二項），則相對人每週至少一日以
    上至聲請人在新北市三重區過夜共同生活之事實，顯不足以
    認定兩造已默示協議以「新北市三重區○○○路132巷50號
    」為夫妻之住所地。兩造既未曾協議夫妻之住所地，復未曾
    聲請法院定夫妻之住所地，則依首揭民法第1002條第2項規
    定，應以「夫妻共同戶籍地」推定為其住所，查兩造之戶籍
    既均共同設在「臺南市新營區○○○街13號」，此有相對人
    所提出兩造戶籍謄本1件在卷可稽，則兩造夫妻之住所應推
    定在「臺南市新營區○○○街13號」，依民事訴訟法第568
    條第1項規定，本院自有管轄權。
五、退萬步言之，如認兩造夫妻之住所非設在「臺南市新營區○
    ○○街13號」，「臺南市新營區○○○街13號」係相對人居
    所地，惟本件相對人係依民法第1052條第1項第5款及同條第
    2 項規定，請求判決兩造離婚，其訴之原因事實係主張：聲
    請人入籍「臺南市新營區○○○街13號」後，拒絕遷住該住
    所；兩造在97年2月2日補辦婚宴，聲請人在夫家僅住到97年
    2 月8日即藉口初二回娘家，拒絕與相對人共同生活；自96
    年11月起相對人父親罹患膀胱癌，多次進出奇美醫院柳營分
    院，至其父親98年8月3日往生為止，聲請人僅趁暑假返回娘
    家之便，探視其父親3次，停留時間甚短，且返回臺南亦拒
    絕居住「臺南市新營區○○○街13號」，幾乎均居住臺南市
    下營區開化里娘家；98年8月2日相對人父親病危當晚，相對
    人急電聲請人儘速趕回新營，至翌日上午7時聲請人仍未出
    門，至翌日中午12時始抵醫院，未及讓相對人父親見最後一
    面，13日治喪期間，未陪同相對人守喪，擅自返回新北市，
    直到出殯前2日才返回，相對人為父親作七法會，聲請人僅
    參加二次，其餘五次未參加，99年清明節掃墓經相對人通知
    置之不理、拒接電話，99年7月19日相對人父親對年忌法會
    ，同年月23、24日往生對年拜祭，聲請人均未參加，且自99
    年2月後迄今未曾回過新營，拒絕聯絡，避不見面。97年6月
    6日、97年9月5日相對人二次前往奇美醫院柳營分院進行齒
    顎手術，聲請人不聞不問，未南下陪同照料等情，則依相對
    人所主張上開訴之原因事實發生地顯在相對人之居所地即「
    臺南市新營區○○○街13號」，參諸民事訴訟法第568條第1
    項但書規定，本院亦有管轄權。因之，聲請人主張本院無管
    轄權，請求將本案移送至臺灣板橋地方法院審理云云，即無
    理由，不能准許。
六、依首開法條裁定如主文。
中    華    民    國   100    年    1     月    10    日
                  家事法庭    法  官  鄭  彩  鳳
以上正本係照原本作成。
本裁定不得聲明不服。
中    華    民    國   100    年    1     月    10    日
                              書記官  陳  世  明